臺灣高等法院民事裁定　　　　　　　　　 96年度抗字第568號
抗　告　人　大潤發流通事業股份有限公司
法定代理人　甲○○
上列抗告人與相對人慶豐商業銀行股份有限公司等間第三人異議
之訴事件，對於中華民國96年3月21日台灣新竹地方法院95年度
重訴字第40號裁定，提起抗告，本院裁定如下：
    主      文
抗告駁回。
抗告訴訟費用由抗告人負擔。
    理      由
一、抗告意旨略以：原法院業於民國（下同）95年12月29日作成
    95年度重訴字第40號判決（下稱原審判決），第一審程序已
    告終結，而當事人之身分何等重大，原法院未仔細調查，竟
    於該判決作成後始就新生事項裁定命續行訴訟，顯非合法；
    至民事訴訟法第177條第3項雖規定：「訴訟程序於裁判送達
    後當然停止者，其承受訴訟之聲明，由為裁判之原法院裁定
    之」，惟該規定係指訴訟程序於裁判送達後發生之法定停止
    訴訟之事由，非指原法院得對第一審訴訟程序進行中已發生
    當然停止之事由，或承受訴訟之聲明，得故意視而不見，於
    原審判決作成後，另以裁定補命續行訴訟。又中國農民銀行
    股份有限公司（下稱農民銀行）於第一審並未委任訴訟代理
    人，若因與合作金庫商業銀行股份有限公司（下稱合庫銀行
    ）合併而消滅，依民事訴訟法第169條規定 ，於存續法人承
    受訴訟前，訴訟程序本應當然停止，原法院未予停止訴訟程
    序而於原審判決作成後，以裁定之方式命合庫銀行承受訴，
    顯屬無據。另原裁定係准由合庫銀行為農民銀行之承受訴訟
    人，當事人欄竟未列載合庫銀行，而係列載馬來西亞商富析
    資產管理股份有限公司（下稱富析公司）為當事人，本件之
    當事人為何由合庫銀行變為富析公司，均未見有關於此之命
    續行訴訟裁定，原裁定關於當事人之記載顯有錯誤；若謂富
    析公司有承受合庫銀行訴訟，依法亦應先由合庫銀行承受農
    民銀行訴訟，方得由富析公司承受合庫銀行訴訟，焉能由富
    析公司承受在先，蓋因斯時合庫銀行並無當事人地位，原裁
    定認事用法均有違誤，求予廢棄原裁定云云。
二、按法人因合併而消滅者，訴訟程序在因合併而設立或合併後
    存續之法人，承受其訴訟以前當然停止；第168條至第172條
    及前條所定之承受訴訟人，於得為承受時，應即為承受之聲
    明，民事訴訟法第169條第1項、第175條第1項分別定有明文
    。復按聲明承受訴訟，應提出書狀於受訴法院，由法院送達
    於他造；承受訴訟之聲明有無理由，法院應依職權調查之，
    民事訴訟法第176條、第177條第1項亦規定甚明。
三、經查，抗告人於95年2月22日對農民銀行等8人提起第三人異
    議之訴，嗣農民銀行於95年5月1日與合庫銀行合併，存續公
    司為合庫銀行，合庫銀行於95年11月30日向原法院為承受訴
    訟之聲明，原法院並將該繕本送達抗告人，有民事聲請承受
    訴訟狀、行政院金融監督管理委員會95年1月19日金管銀（
    二）字第09585003780號函、經濟部函、公司變更登記表等
    影本及送達證書附卷可憑（原審卷(二)第120頁至第138頁），
    依據前開規定，合庫銀行之承受訴訟已發生效力，原法院嗣
    於96年3月21日補作成正式裁定 ，並不影響金庫銀行之前所
    為承受訴訟之效力。抗告人雖以上開理由提起抗告，經查：
    (一)抗告人主張原法院作成原審判決後，第一審程序已告終結
    ，竟於該判決作成後就新生事項裁定命續行訴訟，顯非合法
    云云。惟查，合庫銀行於原法院聲明承受訴訟，已發生承受
    訴訟之效力，原法院嗣補正式之裁定，對之前發生承受訴訟
    之效力不生影響，已如前述。抗告人認原法院係就新生事項
    裁定命續行訴訟，顯非合法云云，自屬誤會。本件於原審判
    決前已發生法人合併消滅之訴訟當然停止事由，而存續之合
    庫銀行亦於原審判決前已承受訴訟並發生效力，是本件與民
    事訴訟法第177條第3項之規定無涉，併予敘明。(二)抗告人復
    主張農民銀行於第一審並未委任訴訟代理人，若因與合庫銀
    行合併而消滅，依民事訴訟法第169條規定 ，於存續法人承
    受訴訟前，訴訟程序本應當然停止，原法院未予停止，而於
    原審判決作成後，方以裁定之方式命合庫銀行承受訴訟，顯
    屬無據云云。惟查，農民銀行因與合庫銀行合併而消滅，於
    承受訴訟前，依據前開規定，訴訟程序當然停止，然存續之
    合庫銀行業於原法院聲明承受訴訟，已發生承受訴訟之效力
    ，前已論及，自應由合庫銀行續行訴訟程序。原法院因此未
    停止訴訟程序而作成原審判決，並無違誤之處，至原法院嗣
    補正式裁定，並不影響先前承受訴訟之效力，亦非違法。抗
    告人認原法院未停止訴訟程序，並作成判決及嗣為承受訴訟
    之裁定係屬違法云云，應有誤會。(三)抗告人又主張原裁定當
    事人欄未列載合庫銀行，而係列載富析公司為當事人，然未
    見有關富析公司承受合庫銀行訴訟之裁定。若謂富析公司為
    合庫銀行之承受訴訟人，依法亦應先由合庫銀行為農民銀行
    之承受訴訟人，方得由富析公司承受合庫銀行訴訟，是原裁
    定顯有違誤云云。惟查，合庫銀行於95年11月30日已承受農
    民銀行訴訟，原法院嗣於95年12月19日作成95年度重訴字第
    40號裁定，准由富析公司為合庫銀行（原載為農民銀行，業
    經原法院於96年3月21日以95年度重訴字第40號裁定更正為
    合庫銀行，原法院卷(三)第19頁）之承當訴訟人，富析公司既
    已承當合庫銀行訴訟，原裁定自無庸列載合庫銀行為當事人
    之必要，是抗告人上開主張，並無理由。綜上所述，合庫銀
    行於原法院聲明承受訴訟，已發生承受訴訟之效力，應由合
    庫銀行續行訴訟程序，該訴訟程序自無停止之必要，至原法
    院嗣補正式裁定，並不影響合庫銀行先前承受訴訟之效力，
    難認有何違法之處；又原法院嗣已准由富析公司為合庫銀行
    之承當訴訟人，則原裁定當事人欄自無庸列載合庫銀行之必
    要。本件抗告意旨指摘原裁定不當，求予廢棄，為無理由，
    應予駁回。
四、據上論結，本件抗告為無理由，爰裁定如主文。
中　　華　　民　　國　　96　　年　　7 　　月　　30　　日
                    民事第十五庭
                        審判長法  官  林恩山
                              法  官  陳駿璧
                              法  官  黃國永
正本係照原本作成。
本裁定除以適用法規顯有錯誤為理由，並經本院許可外，不得再
抗告。如提起再抗告，應於收受後10日內委任律師為訴訟代理人
向本院提出再抗告狀。並繳納再抗告費新台幣１千元。
中　　華　　民　　國　　96　　年　　7 　　月　　30　　日
　　　　　　　　　　　　　　　書記官  葉國乾
